【裁判字號】    89,台上,1448
【裁判日期】    890623
【裁判案由】    給付票款
【裁判全文】
最高法院民事判決                              八十九年度台上字第一四四八號
    上  訴  人  崇友實業股份有限公司
    法定代理人  傅培基
    訴訟代理人  呂金貴律師
                陳玫瑰律師
    上  訴  人  中租迪和股份有限公司
    法定代理人  簡茂男
    訴訟代理人  史鍚恩律師
                孫天麒律師
                呂榮海律師
右當事人間請求給付票款事件，兩造對於中華民國八十七年九月八日台灣高等法院第
二審更審判決（八十五年度重上更(一)字第三三號），各自提起上訴，本院判決如左：
    主  文
原判決關於駁回上訴人崇友實業股份有限公司其餘上訴及其餘返還因假執行所為給付
之聲明，暨該訴訟費用部分廢棄，發回台灣高等法院。
上訴人中租迪和股份有限公司之上訴駁回。
第三審訴訟費用，關於駁回上訴人中租迪和股份有限公司之上訴部分，由上訴人中租
迪和股份有限公司負擔。
    理  由
本件上訴人中租迪和股份有限公司（下稱中租公司）法定代理人已由王恒文變更為簡
茂男，有公司變更登記事項卡附卷可稽，其新任法定代理人簡茂男聲明承受訴訟，核
無不合，先予明。
次查上訴人中租公司主張：伊執有訴外人唐伯侯、仲福興業有限公司（下稱仲福公司
）簽發，經對造上訴人崇友實業股份有限公司（下稱崇友公司）背書，如第一審判決
附表所示，金額合計新台幣（下同）七百二十三萬九千零七十元之支票六紙，詎屆期
提示未獲付款等情。爰依票據關係，求為命崇友公司如數給付票款本息之判決（第一
審判命崇友公司如數給付，崇友公司提起上訴，並依民事訴訟法第三百九十五條第二
項規定，聲明求為命中租公司返還因假執行所為之給付七百二十三萬九千零七十元及
其利息之判決。原審將第一審命給付之金額超過五百七十三萬九千零七十元本息部分
，即如第一審判決附表編號六所示支票票款一百五十萬元本息部分廢棄，改判駁回中
租公司該部分在第一審之訴，並命中租公司返還因假執行所受之給付一百五十萬元本
息，駁回崇友公司其餘上訴及其餘返還因假執行所為給付之聲明。兩造各就其敗訴部
分，提起第三審上訴）。
上訴人崇友公司則以：(一)系爭支票背面伊公司印文係唐伯侯所盜蓋，對造上訴人中租
公司明知仍予收受，為惡意取得。(二)中租公司以與上下游廠商通謀虛偽買賣之方式取
得系爭支票，其無對價或以不相當之對價取得系爭支票，不得享有優於前手之權利。
(三)依背書之形式觀之，伊為最後背書人，自得以與中租公司間之原因事實為抗辯，兩
造間既無原因關係存在，中租公司自不得請求給付票款。(四)本件為回頭背書，伊不負
背書責任等語，資為抗辯。
原審以：中租公司主張伊持有崇友公司背書之系爭支票六張，屆期提示未獲付款之事
實，業據其提出支票、退票理由單等各六紙為證（一審北簡字卷內）。崇友公司自認
系爭支票背書公司印文真正（更(一)卷(一)宗第一七○頁），惟辯稱係遭唐伯侯盜蓋。然
崇友公司未提出積極證據證明係唐伯侯所盜蓋，自無法解免背書人之責任。且中租公
司聽信唐伯侯所稱其父出國，於出國期間崇友公司業務均由其負責等情，亦難謂中租
公司有何票據法第十三條所謂之惡意。第一審判決附表編號一支票，係仲福公司發票
後交付崇友公司空白背書後再由仲福公司交付中租公司，作為支付價金之部分，崇友
公司背書時，並未以仲福公司為被背書人，難謂係回頭背書，兩造間非直接前後手。
其餘同附表編號二至五之支票，中租公司主張係訴外人品薈社公司、長慶公司、佐明
公司，因買賣契約而交付與中租公司，支票交付前崇友公司之背書行為已完成云云，
並提出買賣契約書五件為證，此部分支票，兩造間亦非直接前後手。兩造就上開五紙
支票既無直接前後手關係，崇友公司以其與中租公司間欠缺原因關係為抗辯，即非法
所許而不可採。又縱中租公司與各買賣契約當事人之買賣行為有何瑕疵，崇友公司既
非直接前後手，亦非崇友公司所得執以抗辯。本件買賣情形係中租公司分別向上游供
應商之品薈社公司、風穎公司、皓皓公司等購買貨物後，以分期付款方式分別轉賣與
仲福公司、長慶公司、品薈社公司、佐明公司等，貨物則直接由供應商之品薈社等公
司交付買受人仲福公司等，中租公司憑仲福公司等出具之買賣標的物交貨與驗收證明
書，將貨款匯付與供應商之品薈社等公司，買受人仲福公司等則分期付款與中租公司
，前開五紙支票即係仲福公司等分期付款之一部分。中租公司既已憑仲福公司等出具
之交貨與驗收證明，將貨款匯與供應商之品薈社等公司。該供應商之品薈社等公司與
買受人仲福公司等間縱係共謀，實際上未運交貨物，由買受人出具虛偽之收貨證明，
亦難遽認中租公司與供應商及買受人通謀虛偽買賣，崇友公司抗辯中租公司參與共謀
，係無對價，且惡意取得票據一節，尚非可取。至第一審判決附表編號六之支票，依
中租公司主張，係唐伯侯發票後由崇友公司背書，交由紘績公司背書交付中租公司，
作為分期買賣之價金，固據其提出支票一紙及買賣契約書一件為論據（一審北簡字卷
內、重上字(一)卷第七八頁）。惟紘績公司之董事長王聖文於台灣高等法院審理兩造另
案確認本票債權不存在訴訟中（八十二年重上字第一九九號）曾到庭陳證稱：並未與
中租公司簽訂系爭買賣契約書，伊完全不知道此事等語無訛，此有兩造所不爭之筆錄
附卷可憑（更(一)卷(一)第一四六至第一四八頁）。王聖文復於台灣高等法院另案八十二
年重上字第三五七號審理中非惟否認紘績公司與中租公司所簽買賣契約書上連帶保證
人簽名之真正，亦否認驗收證明書上「王聖文」印文之真正（上字卷第二宗第八頁至
第十一頁），足見紘績公司與中租公司並無此一筆買賣建材之交易行為。中租公司所
提出系爭編號六之支票，形式上雖有崇友公司及紘績公司之背書，然非惟崇友公司否
認背書，即紘績公司之董事長王聖文亦陳證：伊並未在紘績公司為發票人之本票（因
上開買賣而與崇友公司共同簽發者）簽名，公司印章及王聖文印章不確定是否真正，
但不是伊簽名，伊不知道公司印章何以在別人手中等語（更(一)卷(一)第一四七頁），是
該本票公司印章係紘績公司負責人未授權下為他人盜蓋，要無疑義（崇友公司就該本
票為共同發票人，另案提起確認本票債權不存在之訴業獲勝訴判決確定，見更(一)卷(二)
宗第八九頁）。系爭編號六之支票依中租公司所陳既係因前開買賣建材契約而同時得
來，自亦無合法授權下由他人蓋用者。查此一支票係唐伯侯所簽發，其票面金額為一
百五十萬元，與上開王聖文所否認之買賣契約分期價金每期一百五十萬元相當（依重
上字(一)卷第七八頁八十年八月三十日之買賣契約書第一條約定，價金一千二百萬元付
款方式為，自八十年十一月二日至八十二年八月二日，分八期，每期付一百五十萬元
，買受人應於簽訂本買賣契約時，依上開償還日期及金額簽發付款之票據，交付出賣
人中租公司收執）。此一支票僅係其中一期款而已，倘中租公司前開主張非虛，則崇
友公司之背書及紘績公司之背書行為均應完成於上開買賣契約之同時或之前。否則何
能開發並配合每期付款金額而背書﹖然上開買賣建材契約及本票，並非契約當事人紘
績公司負責人王聖文親自簽立，而崇友公司亦否認背書，且否認與紘績公司有何交付
票據之原因行為，是中租公司取得此一支票係從無權處分之人受讓得來要無疑義。且
屬明知而受讓，否則發票人唐伯侯何能預先開立配合買賣價金分期款之支票並背書﹖
又發票人唐伯侯實係本件建材買賣供應商之品薈社公司之董事長，此種由品薈社公司
供貨與中租公司，中租公司將貨轉售他人後，又由該他人以品薈社公司董事長個人簽
發之支票，作為價金付與中租公司之違常現象，中租公司營運有年，又何能謂不知防
免﹖自難謂於受票時無惡意或重大過失。崇友公司抗辯，中租公司惡意取得票據，依
票據法第十四條第一項規定，其不負票據責任，應屬可信。中租公司依票據關係請求
背書人即崇友公司給付如第一審判決附表編號一至五之支票票款及利息，核屬正當，
應予准許。至第一審判決附表編號六之支票，中租公司依票據關係請求崇友公司給付
票款本息，於法未合，不能准許。爰就上開應准許部分，維持第一審所為中租公司勝
訴之判決，駁回崇友公司之上訴，將上開不應准許部分，第一審所為中租公司勝訴之
判決廢棄，改判駁回其在第一審之訴。又第一審判決准為假執行之宣告，中租公司且
已依假執行程序受領如原判決上訴聲明欄所示之金額及利息為兩造所不爭。惟第一審
判決附表編號六之支票，既經廢棄改判，此部分假執行之宣告亦應失其效力，崇友公
司依民事訴訟法第三百九十五條第二項規定，請求中租公司將其所受領款項連同法定
利息，一併返還，自無不合，應予准許。第一審判決附表編號一至五之支票，崇友公
司仍受敗訴判決，其請求返還此部分因假執行所為給付，於法未合，不能准許，應予
駁回。
原判決關於駁回崇友公司其餘上訴及其餘返還因假執行所為給付之聲明部分：
按買賣契約以價金及標的物為其要素，當苟事人對此兩者意思未能一致，其契約即難
謂已成立。本件係中租公司分別向上游供應商之品薈社等公司購買貨物後，再以分期
付款之方式分別轉賣與仲福公司等，貨物則由供應商之品薈社等公司直接交付買受人
仲福公司等，價款係分別由中租公司付與品薈社等公司，及由仲福公司等分期付與中
租公司（系爭如第一審判決附表編號一至五等五紙支票即作為分期付款價金之一部分
），為原審確定之事實。惟崇友公司一再抗辯，中租公司主張系爭支票之交付流程為
：發票人→崇友公司（背書）→買受人→中租公司，縱如中租公司所主張：該系爭支
票係取自買受人，惟按無對價或以不相當之對價取得票據者，不得享有優於其前手之
權利，票據法第十四條第二項定有明文。而依卷存資料足以證明該買賣契約俱屬虛構
，且中租公司實際上並無交付任何貨物予六家買受人公司，其屬惡意且無對價取得系
爭票據，自不得享有優於其前手即仲福公司等之權利。而崇友公司與仲福公司等，並
未有任何交易往來，足以構成交付系爭支票之原因關係，仲福公司等均不得向崇友公
司主張票據權利，則中租公司依法亦不得向崇友公司請求負背書人之責任云云（更(一)
卷(一)宗第十四、十五、四三頁、(二)宗第四六、四七、一○五頁）。倘供應商之品薈社
等公司，實際未交付任何貨物與仲福公司等，而由仲福公司等出具虛偽之收貨證明與
中租公司，作為中租公司分別向品薈社等公司給付貨款，向仲福公司等收取貨款之憑
據，能否謂中租公司與品薈社等公司間，中租公司與仲福公司等間已分別成立買賣契
約，及中租公司係有對價或以相當之對價，自仲福公司等取得系爭五紙支票而得享有
優於其前手之權利，向崇友公司為本件之請求，即值斟酌。原審就上開各買賣契約，
出賣人是否確有交付標的物，各契約當事人就價金及標的物之要素是否均互相同意而
成立買賣契約，並未詳加調查審酌，甚至認供應商之品薈社等公司與買受人仲福公司
等間縱係共謀，實際未運交貨物，而由仲福公司等出具虛偽之收貨證明，亦不影響各
該買賣契約之成立，進而為不利於崇友公司之判決，不僅有認定事實不憑證據之違法
，且違反經驗法則。次查崇友公司就第一審判決附表編號一至五之支票部分，聲明請
求中租公司返還因假執行所為之給付，原審既認此部分之請求為無理由，不能准許，
應予駁回，惟於判決主文竟未諭知駁回此部分之聲明，主文與理由亦有矛盾。上訴人
崇友公司上訴論旨，執以指摘原判決其敗訴部分不當，求予廢棄，非無理由。
原判決其餘部分：
經核於法並無違背，上訴人中租公司上訴論旨，就原審取捨證據，認定事實之職權行
使，指摘原判決其敗訴部分不當，求予廢棄，非有理由。
據上論結，本件上訴人崇友公司之上訴為有理由，上訴人中租公司之上訴為無理由，
依民事訴訟法第四百七十七條第一項、第四百七十八條第一項、第四百八十一條、第
四百四十九條第一項、第七十八條，判決如主文。
中      華      民      國    八十九    年      六      月    二十三    日
                              最高法院民事第二庭
                                  審判長法官  曾  桂  香
                                        法官  劉  福  聲
                                        法官  黃  秀  得
                                        法官  蘇  達  志
                                        法官  顏  南  全
      右正本證明與原本無異
                                              書  記  官
中      華      民      國    八十九    年      七      月      四      日


司法院資訊處製作；財團法人民間司法改革基金會備份。
